【裁判字號】    99,簡上,163
【裁判日期】    991207
【裁判案由】    給付工程款等
【裁判全文】
臺灣板橋地方法院民事判決             99年度簡上字第163號
上  訴  人
即被上訴人  張明華即天菁工程行
被上訴人
即上訴人    胡家麟
上列當事人間請求給付工程款等事件，兩造對於中華民國99年 5
月3日臺灣板橋地方法院板橋簡易庭99年度板簡字第130號第一審
判決分別提起上訴，經本院於99年11月23日言詞辯論終結，判決
如下：
    主      文
原判決廢棄。
胡家麟應給付張明華即天菁工程行新台幣柒萬柒仟元，及自民國
98年12月25日起至清償日止，按週年利率百分之五計算之利息。
張明華即天菁工程行其餘之訴駁回。
第1、2審訴訟費用由胡家麟負擔百分之24，餘由張明華即天菁工
程行負擔。
    事實及理由
一、上訴人即被上訴人張明華即天菁工程行（下稱張明華）主張
    ：
  (一)張明華於民國97年10月28日承攬被上訴人即上訴人胡家麟（
    下稱胡家麟）之台北縣永和市○○街95巷2 號房屋整修工程
    （系爭工程），工程總價（連工帶料）計為新台幣（下同）
    377000元，雙方並簽訂有合約書為憑（下稱系爭契約）。系
    爭工程張明華早已如期施工完竣交付使用，嗣經多次請求胡
    家麟付款，惟胡家麟迄今僅給付工程款30萬元，尚有 77000
    元未付。
  (二)又胡家麟於系爭工程施工期間另委任張明華代找人施工申請
    38平方之電力（含申請電表開封印、換22平方電線及按裝工
    資等），其費用計為25000 元，亦經張明華完成辦理，並已
    由張明華先行代墊付款，惟胡家麟並未將該款給付張明華。
  (三)按「稱承攬者，謂當事人約定，一方為他方完成一定之工作
    ，他方俟工作完成，給付報酬之約定。」、「稱委任者，謂
    當事人約定，一方委託他方處理事務，他方允為處理之契約
    。」、「受任人因處理委任事務，支出之必要費用，委任人
    應償還之，並付自支出時起之利息。」民法第490條、第528
    條、第546條第1項分別定有明文。是依前開法文之規定，胡
    家麟自應負給付張明華工程款77000 元及委任施工申請38平
    方之電力工程墊款25000 元（合計為102000元）。經張明華
    委請律師發函催告胡家麟付款，惟胡家麟仍不為付款等語。
  (四)對於胡家麟抗辯之陳述：
    (1)按「稱承攬者，謂當事人約定，一方為他方完成一定之工
      作，他方俟工作完成，給付報酬之契約。」、「稱委任者
      ，謂當事人約定，一方委託他方處理事務，他方允為處理
      之契約。」、「受任人因處理委任事務，支出之必要費用
      ，委任人應償還之，並付自支出時起之利息。」民法第49
      0條、第528條及第546條第1項分別定有明文。次按張明華
      已依據雙方約定，完成房屋修繕之承攬工作並完成交付，
      故胡家麟本應有給付全部報酬之義務。惟胡家麟所辯，多
      以張明華為維持雙方和諧關係所提供之附屬服務，或非本
      次承攬契約之工作項目，混淆工作已完成並交付之事實，
      爰為補充如下：
      胡家麟所稱後續要求修理水管，實為完成工作後，該水
        管已具有通常效用與品質，張明華應胡家麟催促前往補
        強，僅係張明華應胡家麟之要求，所另提供之免費補強
        服務，本不影響工作完成並完成交付之事實。
      依卷附提出之照片上日期顯示，胡家麟早在已完工浴室
        中清洗窗戶、打掃房屋環境，並無如胡家麟所說無水供
        出情況，實為完工交屋後，胡家麟認為浴室水流不夠大
        ，向張明華詢問解決方法，進而有安裝加壓馬達一事，
        胡家麟不應以此為由，混淆工作已完成並交付之事實。
      張明華早已完工，但胡家麟遲遲未購買燈泡，由張明華
        先行代墊付款，購買燈座及燈泡進行按裝，按裝前後陽
        台燈，不但非為承攬契約約定之主要工作事項，依據一
        般房屋修繕行業之習慣，張明華之義務係將燈座電源接
        通使之可供安裝電燈，至於陽台燈應由定作人自行前往
        店家自行選購後，再委由承攬人協助安裝，此安裝服務
        亦僅為承攬工作申之附屬服務，並非本承攬契約之主要
        工作，不應據此認為張明華未完成工作。
      浴室鏽水與房屋龜裂二事，其原因本需另作查明確認與
        修復，根據房屋修繕行業之市場行情，其確認與修復費
        用非此次承攬契約所約定之報酬金額能涵蓋，況此等確
        認與修復工作本非此次承攬契約約定之工作範圍。
    (2)胡家麟於施工期間係另外委託張明華找人代為申請38平方
      電力（申請電錶開封印、換22平方電線及安裝工資等），
      所發生之費用實為必要費用，爰此，胡家麟應依前揭委任
      契約之規定，給付張明華因處理胡家麟委任事務所給付之
      必要費用及其利息，應屬無疑。
    (3)胡家麟所稱實際工作天數云云，實非完成本承攬契約重點
      ，因為本承攬契約重在工作之完成，而非天數之計算，況
      張明華並未如胡家麟所稱有缺少天數與怠工等情事，故胡
      家麟應於張明華完成工作交付後，給付全部報酬。
    (4)30幾年之房子，施工後還有售後服務，張明華並無偷工減
      料，是胡家麟之熱水管出問題，而且張明華有保固，故不
      是張明華施工之問題。
  (五)張明華於原審訴之聲明：胡家麟應給付102000元，及自98年
    12月25日（即自起訴狀繕本送達翌日）起至清償日止，按年
    息5%計算之利息。原審判決：胡家麟應給付張明華25000 元
    ，及自98年12月25日起至清償日止，按年息百分之五計算之
    利息。張明華其餘之訴駁回。張明華就其敗訴部分（即7700
    0 元及其法定遲延利息），聲明不服提起上訴（胡家麟就其
    敗訴部分；即就25000 元及其法定遲延利息部分，亦聲明不
    服提起上訴。）。張明華併為上訴聲明：(1)原判決不利於張
    明華之部分廢棄。(2)胡家麟應再給付張明華77000 元，及自
    98年12月25日起至清償日止，按週年利率百分之五計算之利
    息。就胡家麟之上訴，則為答辯聲明：駁回胡家麟胡家麟之
    上訴。
二、胡家麟則辯稱：
  (一)兩造間所簽訂系爭契約，明載自97年10月27日開工，至97年
    12月15日完工，計工期48日，張明華估價單所載胡家麟原只
    給45日，已額外寬限3 日，按理張明華即應於97年12月15日
    完工。而張明華遭胡家麟催請前來修理水管及安裝前後陽台
    電燈時已97年12月26日，此與契約之完工日期97年12月15日
    已相差9日。何謂如期完工？系爭契約第1條明載：怠工之狀
    況未如其完工，胡家麟有權停止支付分期款之權利。
  (二)胡家麟所提照片兩張壁櫃照片，契約書(一)拆除工程細目明
    載以混泥土填實，張明華竟虛偽以磚塊填充，最近地震後目
    前牆壁均以出現裂痕，張明華確實有偷工減料之行為。
  (三)97年12月26日因兩間浴室面盆之水龍頭、蓮蓬頭都無水供出
    ，胡家麟電告張明華來修理，張明華告知胡家麟水壓不足，
    被告又花費3500元購買加壓馬達，剛開始水還是出不來，之
    後才漏出許多銹水，原來是張明華以原拆除胡家麟之就廚房
    及浴室之舊水管，埋於水泥之下，而契約書及估價單上(10)小
    項載明金額及全新物品之說明，假若裝舊品，被張明華還須
    付張明華該項費用26000元。
  (四)完工後，張明華及其妻擺設胡家麟家中物品時，其中一個房
    間之電腦桌及一個衣櫥卻不翼而飛，胡家麟係以出租房間為
    業，每間房間都有電腦桌及衣櫥以供承租人使用，當被張明
    華追問張明華物品去向時，而修繕工程契約工程項目(八)本就
    約定張明華負有保全物品之責任，惟張明華至今仍未返還胡
    家麟前開電腦桌及衣櫥。
  (五)估價單細項，本就把配電估在內，其總價60000 元已載明
    ，張明華怎能向張明華要求給付25000元。
  (六)張明華提出（胡家麟寄交張明華）照片，足以證明即因供不
    出水，只好要求清洗窗戶者將窗戶裝回，若是供水正常為何
    須另裝加壓馬達。
  (七)張明華主張聲聲完工，但究竟何時完工？張明華收款條及估
    價單上日期均載明為97年12月25日，但若一個工程無供水狀
    態能稱為完工？
  (八)工程修繕契約書工程細目(六)前後陽台燈包於內，惟最後以張
    明華原有之日光燈裝設，此外油漆陽台不到一年就剝落，此
    與修繕履約契約書(五)所述之保固5年之允諾不符。
  (九)因浴室仍有發生水不通之問題，致使胡家麟之房屋已1年3個
    月無法出租等語。
  併為上訴聲明：
  (1)原判決不利於胡家麟之部分廢棄。
  (2)廢棄部分，駁回張明華在第一審之訴。
  就張明華之上訴，則為答辯聲明：駁回張明華之上訴。
三、兩造不爭執之事實：
  (一)兩造於97年10月28日簽訂系爭契約，工程款總價為377000元
    之事實。
  (二)系爭約契約書(三)工程付款方式雙方決議如下：(1)第一期必須
    乙方全數物件進場及動工甲方始支付1/4 款項；(2)第二期工
    程（總工程之1/2）始支付1/4款項；(3)第三期工程完工經初
    期勘驗（甲方認可接受完工狀況）始支付1/4 款項；(4)第四
    期工程完工後歷經（三個月）品質考驗，始支付1/4 款項；
    胡家麟已給付張明華第1至3期工程款，尚餘第4期工程款770
    00元未給付之事實。
    胡家麟已給付張明華工程款之時點、金額：97年12月9 日（
    含之前）已共給付工程款25萬元；97年12月17日再給付第 3
    期款5萬元之事實（見原審卷第15頁）。
  (三)張明華委由第3 人施工申請38平方之電力（含申請電表開封
    印、換22平方電線及按裝工資等），費用計為25000 元之事
    實。
  (三)系爭建物後陽台油漆部分有壁癌出毛現場、進門左側二間房
    間亦有油漆壁癌出毛及裂痕現狀之事實。
  (四)系爭契約約定保固期限為五年之事實。
四、本件兩造之爭執點，厥在於
  (一)張明華得否基於承攬契約關係請求胡家麟給付第4 期尚餘之
    工程款77000元？
  (二)張明華得否基於委任契約請求胡家麟給付（施工申請38平方
    之電力費用）25000元？
    茲分別論述如下：
  (一)基於承攬契約關係胡家麟應給付張明華工程款77000元：
    經查：
    (1)依系爭約契約書約定「(三)工程付款方式雙方決議如下：(1)
      第一期必須乙方全數物件進場及動工甲方始支付1/4 款項
      ；(2)第二期工程（總工程之1/2）始支付1/4款項；(3)第三
      期工程完工經初期堪驗（甲方認可接受完工狀況）始支付
      1/4 款項；(4)第四期工程完工後歷經（三個月）品質考驗
      ，始支付1/4 款項。」，此為兩造所不爭執，且有系爭契
      約書在卷可稽（見原審卷第14、15頁），而兩造就胡家麟
      已給付張明華第1至3期工程款，尚餘第4期工程款77000元
      未給付之事實，亦未爭執。準此，胡家麟既已給付張明華
      第3 期工程款，顯示系爭工程已完工，且經胡家麟初期勘
      驗（且已認可接受完工狀況），否則胡家麟要無支付第 3
      期工程款之事由，是胡家麟既已支付系爭工程款1/4 款項
      予張明華，當然系爭工程已完工，且經胡家麟初期勘驗（
      且已認可接受完工狀況），應可認定。胡家麟雖辯稱：系
      爭工程尚未完工等語，惟核與上開認定事實不侔，且未據
      胡家麟舉證以實其說，殊難採信。
    (2)依系爭契約之約定：「(4)第四期工程完工後歷經（三個月
      ）品質考驗，始支付1/4 款項。」，而胡家麟已給付張明
      華工程款之時點、金額：97年12月9 日（含之前）已共給
      付工程款25萬元；97年12月17日再給付第3期款5萬元之事
      實，此為兩造所不爭執，且有系爭契約書之簽收可稽（見
      原審卷第15頁），準此，張明華應係在97年12月17日既已
      完工，胡家麟始給付第3 期工程款，胡家麟雖辯稱：系爭
      工程尚未完工等語，惟如前述，未據胡家麟舉證以實其說
      ，是胡家麟此部分之所辯，尚不可取。則依系爭契約約定
      於系爭工程完工後歷經（三個月）品質考驗，始支付 1/4
      款項。而自97年12月17日起算迄今顯已逾3 個月之考驗期
      ，胡家麟並未舉證在完工後3 個月期間內，確有未歷經品
      質考驗之事實，則胡家麟自應系爭契約之約定給付尚餘工
      程款77000元。
    (3)胡家麟辯稱：系爭建物後陽台油漆部分有壁癌出毛現場、
      進門左側二間房間亦有油漆壁癌出毛及裂痕現狀等語，固
      據本院依兩造聲請前往現場勘驗，現場確有此事實，此有
      本院99 年11月2日勘驗筆錄在卷可稽（見本院卷第75頁）
      。惟此狀況之發生時期，胡家麟自承係在今（99）年始發
      現之事實等語（見本院卷第84頁），顯非在系爭工程完工
      後3 個月期間內所發生之事實，自符合系爭契約約定應給
      付第4期工程款之要件。
    (4)按稱承攬者，謂當事人約定，一方為他方完成一定之工作
      ，他方俟工作完成，給付報酬之契約，民法第490條第1項
      定有明文。是承攬原則上係俟工作完成，給付報酬之契約
      ，除當事人另有約定外，本件兩造既另為約定分四期給付
      承攬報酬，則本件承攬報酬自非全部於完工時給付；則胡
      家麟於尚未全部完工時，即有依約定給付第1、2期款之義
      務，是系爭契約第1 條明載：怠工之狀況未如期完工，胡
      家麟有權停止支付分期款之權利，自應係指前開約定第1
      至3 期款項，等同胡家麟原於尚未全部完工時，即有依約
      定給付第1、2期款之義務，但如張明華在第1至3期間有延
      遲完工時，胡家麟即得免為期前給付第1、2期款之權利，
      但依此約定胡家麟僅得於第1、2期完工前免為期前給付之
      權利，至於張明華至第3 期延遲完工，則胡家麟即無此免
      期前給付之權利，因依兩造特別約定給付之時點，於胡家
      麟有權停止支付分期款之權利，等同回復兩造未特別約定
      給付報酬之時點，亦即於張明華完工後，胡家麟即應給付
      全部之報酬予張明華，則原約定第4 期工程款係於完工後
      應經3個月品質考驗，始支付1/4款項之胡家麟喪失此期限
      利益，而由張明華得利，顯失衡平原則，即張明華遲延完
      工，造成胡家麟失去給付第4 期工程款之期限利益，而處
      罰胡家麟，張明華卻得此期限利益，應非兩造之本意。是
      依系爭第1條之約定內容，揆諸系爭契約第3點之約定及上
      開說明，胡家麟即得免為期前給付第1、2期款之權利。準
      此，胡家麟既已給付第3 期款予張明華，自已視同拋棄系
      爭工程款第1、2期之期限利益，自不得再為主張停止支付
      第1、2期款之權利；況張明華亦非在第1、2期延遲，胡家
      麟自亦無得免為期前給付第1、2期款之權利至明。是胡家
      麟辯稱張明華延遲完工，其有權停止支付系爭工程款等語
      ，容有誤會，要不可取。
    (5)按民法第492 條規定：「承攬人完成工作，應使其具備約
      定之品質及無減少或滅失價值或不適於通常或約定使用之
      瑕疵。」、同法第493 條規定：「工作有瑕疵者，定作人
      得定相當期限，請求承攬人修補之。」、「承攬人不於前
      項期限內修補者，定作人得自行修補，並得向承攬人請求
      償還修補必要之費用。」、「如修補所需費用過鉅者，承
      攬人得拒絕修補，前項規定，不適用之。」、同法第 494
      條規定：「承攬人不於前條第1 項所定期限內修補瑕疵，
      或依前條第3 項之規定拒絕修補或其瑕疵不能修補者，定
      作人得解除契約或請求減少報酬。但瑕疵非重要，或所承
      攬之工作為建築物或其他土地上之工作物者，定作人不得
      解除契約。」、同法第502 條規定：「因可歸責於承攬人
      之事由，致工作逾約定期限始完成，或未定期限而逾相當
      時期始完成者，定作人得請求減少報酬或請求賠償因遲延
      而生之損害。」、「前項情形，如以工作於特定期限完成
      或交付為契約之要素者，定作人得解除契約，並得請求賠
      償因不履行而生之損害。」，足見，承攬人於完成工作後
      ，如有瑕疵等情事，定作人即得依上開規定行使請求承攬
      人修補或損害賠償等權利；又如約定有保固期限者，則於
      保固期限，承攬人固應負該保固之責任，則定作人得行使
      請求承攬人負保固之修補責任；惟尚不得以具有保固或補
      正或應賠償之事由，拒絕已有先為給付報酬之義務責任。
      準此，定作人得依上開規定行使請求承攬人修補或損害賠
      償、或保固等權利，不行使用此等相關權利，而拒絕給付
      承攬報酬，自屬無理由甚明。
    (6)胡家麟雖辯以：系爭工程有諸多瑕疵，而拒絕給付工程款
      乙節抗辯，縱令系爭工程確有瑕疵屬實，亦核係胡家麟得
      否依上開相關規定，行使請求張明華補正或負損害賠償或
      負保固修補責任等權利，尚不得據此拒絕給付第4 期工程
      款之事由。是胡家麟此部分所辯，尚乏依據，要不可取。
    (7)胡家麟另辯稱：完工後，張明華及其妻擺設胡家麟家中物
      品時，其中一個房間之電腦桌及一個衣櫥卻不翼而飛，胡
      家麟係以出租房間為業，每間房間都有電腦桌及衣櫥以供
      承租人使用，當被張明華追問張明華物品去向時，而修繕
      工程契約工程項目(八)本就約定張明華負有保全物品之責任
      ，惟張明華至今仍未返還胡家麟前開電腦桌及衣櫥等語。
      縱令屬實，亦係胡家麟得否請求張明華賠償之另一問題，
      核與胡家麟應給付系爭工程款無涉。是胡家麟此部分之所
      辯，亦難為有利於胡家麟之認定。
    (8)基上，張明華基於承攬契約之法律關係，請求胡家麟給付
      尚餘之工程款77000 元，及自98年12月25日起至清償日止
      ，按週年利率百分之五計算之法定遲延利息，為有理由，
      應予准許。
  (二)張明華不得基於委任契約關係請求胡家麟給付25000元：
    張明華主張：胡家麟除系爭契約外，另委任張明華代找人施
    工申請38平方之電力（含申請電表開封印、換22平方電線及
    按裝工資等），其費用計為25000 元，爰依委任契約關係請
    求胡家麟給付25000 元及法定遲延利息等語。胡家麟則辯稱
    ：25000 元業已包括在契約配電：開關箱、無熔紛開關、
    冷氣插座、開關插座、電視插座、電話插座、網路插座及電
    表等項目中等語。經查：
    (1)按民法第153條第1項規定：「當事人互相表示意思一致者
      ，無論其為明示或默示，契約即為成立。」，是當事人需
      互相表示意思一致，始成立契約，否則契約尚難逕認成立
      。
    (2)本件張明華請求胡家麟依委任契約關係，請求胡家麟給付
      25000 元，係以為胡家麟代找人施工申請38平方之電力工
      程（亦即所謂之外電）；胡家麟則抗辯：系爭工程款其中
      25000 元部分，業已包括在系爭契約配電：開關箱、無
      熔紛開關、冷氣插座、開關插座、電視插座、電話插座、
      網路插座及電表等項目中等語，亦即胡家麟抗辯均屬所謂
      內電之意，核與上開張明華代找人施工之外電不同，自難
      認屬系爭契約之施工範圍。惟胡家麟抗辯內容亦即胡家麟
      認知系爭契約之範圍項目應包含上述之外電範圍，難認胡
      家麟有另外委任張明華施作外電之意思甚明，則兩造就此
      外電施工項目，是否確有委任之意思表示合致，即應由主
      張具有委任施作外電契約成立之積極有利事實之張明華，
      依民事訴訟法第277 條本文規定負舉證證明之責任，惟依
      卷內相關證據資料，均未據張明華舉證證明胡家麟確有另
      外委任張明華施作外電意思表示合致之事實，殊難逕認兩
      造確有另外成立委任契約關係之事實。是胡家麟辯稱兩造
      並未另外成立委任契約之事實，應可採信。
    (3)張明華提出之估價單1 件，並未據胡家麟簽署或有應允另
      外委任追加外電施作之意思表示，尚難徒憑估價逕認兩造
      另外成立委任契約之事實，應可認定。
    (4)準此，兩造並無委任契約關係存在之事實，則張明華依委
      任契約之法律關係，請求被上訴人給付25000 元及法定遲
      延利息，為無理由，應予駁回。
    (5)至於張明華是否有不當得利或其他法律關係請求胡家麟給
      付此部分外電施作之款項，既未據張明華起訴請求，本院
      自不得逕為訴外裁判，附此敘明。
五、綜上所述，張明華基於承攬契約之法律關係，請求胡家麟給
    付77000 元及其法定遲延利息，為有理由，應予准許。原審
    就此部分為張明華敗訴之判決，併依職權宣告假執行，尚有
    未洽。張明華此部分上訴意旨指摘原判決不當，求予廢棄改
    判，為有理由。爰由本院予以廢棄改判如主文第2 項所示。
    另張明華基於委任契約之法律關係，請求胡家麟給付 25000
    元及其法定遲延利息，為無理由，應予駁回。原審就此部分
    為胡家麟敗訴之判決，尚有未洽。胡家麟此部分上訴意旨指
    摘原判決不當，求予廢棄改判，為有理由。爰由本院予以廢
    棄改判如主文第3項所示。
六、本件事證明確，兩造其餘攻擊防禦方法及調查證據之聲請，
    核與本件判決結果不生影響，爰不予一一論述，併此敘明。
七、訴訟費用負擔之依據：民事訴訟法第79條。
中    華    民    國    99    年    12   月     7    日
                  民事第二庭  審判長法  官  陳麗玲
                                    法  官  朱耀平
                                    法  官  李行一
以上正本證明與原本無異
對本判決不得上訴。
中    華    民    國    99    年    12   月     7    日
                                    書記官  蔡於衡

司法院資訊處製作；財團法人民間司法改革基金會備份。
